【裁判字號】    99,交聲,644
【裁判日期】    990921
【裁判案由】    聲明異議
【裁判全文】
臺灣彰化地方法院交通事件裁定         99年度交聲字第644號
原處分機關  交通部公路總局臺中區監理所彰化監理站
異  議  人
即受處分人  甲○○
上列受處分人因違反道路交通管理處罰條例案件，對於交通部公
路總局臺中區監理所彰化監理站中華民國99年5 月27日所為之處
分（原處分案號：彰監四字第裁64-Z00000000號）聲明異議，本
院裁定如下：
    主  文
原處分撤銷。
甲○○汽車駕駛人駕駛汽車，經測試檢定酒精濃度超過規定標準
，處罰鍰新臺幣壹萬玖仟伍佰元，壹年內不得考領小型車普通駕
駛執照，並應接受道路交通安全講習。
    理  由
一、原處分意旨略以：異議人即受處分人甲○○於民國97年1 月
    2 日晚間8 時39分許，駕駛車牌號碼7210-SL 號自用一般小
    客車，在國道一號北上210 公里處，有「汽車駕駛人酒精濃
    度超過規定標準（0.55以上）」之違規，爰依道路交通管理
    處罰條例第35條第1 項第1 款規定，裁處罰鍰新臺幣（下同
    ）4 萬9,500 元，吊扣駕駛執照12個月，並施以道安講習。
二、聲明異議意旨略以：伊因受緩起訴處分，已匯款3 萬元至中
    華社會福利聯合勸募協會，爰請撤銷原處分等語。
三、按汽車駕駛執照為駕駛汽車之許可憑證，由駕駛人向公路監
    理機關申請登記，考驗及格後發給之。汽車駕駛人經考驗及
    格，未領取駕駛執照前，不得駕駛汽車，道路交通安全規則
    第50條第1 項定有明文。駕駛人若無持有或遭註銷該級車類
    之駕駛執照，除處罰鍰並當場移置保管其車輛之外，應依道
    路交通管理處罰條例第67條第6 項規定，裁處其在所規定最
    長吊扣期間內，不得考領駕駛執照。次按汽車駕駛人飲用酒
    類或其他類似物後，其吐氣所含酒精濃度超過每公升0.25毫
    克或血液中酒精濃度超過百分之0.05以上者，不得駕車。汽
    車駕駛人，駕駛汽車經測試檢定酒精濃度超過規定標準者，
    處1 萬5000元以上6 萬元以下罰鍰，並當場移置保管其車輛
    及吊扣其駕駛執照1 年，駕駛人並應接受道路交通安全講習
    ，道路交通安全規則第114 條第2 款、道路交通管理處罰條
    例第35條第1 項第1 款、第24條第1 項第2 款分別定有明文
    。
四、經查：
  (一)異議人確有上開酒後駕車且呼氣酒精濃度值為0.73mg/l之違
    規事實，且其同一酒後駕車之行為，因同時觸犯刑法第185
    條之3 之公共危險罪，經移送臺灣彰化地方法院檢察署檢察
    官偵辦，該署檢察官於97年1 月7 日以97年度速偵字第13號
    為緩起訴處分，於同年1 月29日經臺灣高等法院臺中分院檢
    察署以97年度上職議字第575 號處分駁回再議而確定，緩起
    訴期間為1 年，異議人並依檢察官指示向中華社會福利聯合
    勸募協會支付3 萬元，該案緩起訴期間已於98年1 月28日期
    滿，且未經撤銷緩起訴等情，為異議人所不爭執，並有上開
    處分書、彰化縣警察局舉發違反道路交通管理事件通知單、
    臺灣高等法院被告前案紀錄表各1 份在卷可稽，並經本院核
    閱臺灣彰化地方法院檢察署97年度緩字第222 號緩起訴執行
    卷宗無誤，此部分事實均堪認定。
(二)原處分關於罰鍰部分：
    1.查異議人所考領之小型車普通駕駛執照業於95年6 月5 日
      遭註銷，迄未考領駕駛執照等情，有交通部公路總局臺中
      區監理所彰化監理站以99年8 月2 日中監彰字第09910025
      26號函、汽車駕駛人資料、汽車駕照基本資料各1 紙在卷
      可稽。是異議人於上開時、地酒後駕駛上開自用小客車時
      ，並未領有小型車普通駕駛執照，其行為已同時構成道路
      交通管理處罰條例第35條第1 項第1 款及第21條第1 項第
      4 款之違規情事。又異議人係以一駕駛行為同時構成上述
      二項交通違規，依行政罰法第24條第1 項「一行為違反數
      個行政法上義務規定而應處罰鍰者，依法定罰鍰額最高之
      規定裁處」規定，自應依法定罰鍰額最高之道路交通管理
      處罰條例第35條第1 項第1 款規定裁處，合先敘明。
    2.另按94年2 月5 日公布、95年2 月5 日施行之行政罰法第
      26條第1 項規定：「一行為同時觸犯刑事法律及違反行政
      法上義務規定者，依刑事法律處罰之。但其行為應處以其
      他種類行政罰或得沒入之物而未經法院宣告沒收者，亦得
      裁處之。」此乃一行為同時造成刑罰法律與行政秩序罰規
      定發生競合適用之關係時，基於「一事不二罰」之法理，
      經由立法程序確立應以刑罰優先為原則，避免行為人承受
      過度且重複之處罰；此觀該條立法理由明確揭示：「一行
      為同時觸犯刑事法律及違反行政法上義務規定時，由於刑
      罰與行政罰同屬對不法行為之制裁，而刑罰之懲罰作用較
      強，故依刑事法律處罰，即足資警惕時，實無一事二罰再
      處行政罰之必要，且刑事法律處罰，由法院依法定程序為
      之，較符合正當法律程序，應予優先適用；但罰鍰以外之
      沒入或其他種類行政罰，因兼具維護公共秩序之作用，為
      達行政目的，行政機關仍得併予裁處，故為第1 項但書規
      定。」其理益明。是以前揭行政罰法中刑事法律處罰優先
      且不再處以行政秩序罰之目的，既係因為行為人已接受刑
      罰而足資警惕，且已發生懲罰之作用，即無使行為人陷於
      雙重處罰之不利益，則關於刑事法律處罰之範圍自應採取
      實質認定，凡刑事實體法或程序法中所規定客觀上剝奪行
      為人生命、自由、財產權利，主觀上亦因制裁之嚴厲性、
      痛苦性，其強度足以造成心理強制而間接達成矯正教化目
      的之處遇手段，皆應納入其中，而不以形式上符合刑法第
      32條至第34條所定主刑及從刑種類者為限，始與前揭法律
      規範之意旨相符。而酒後駕車經檢察官為緩起訴處分，並
      命被告向公益團體捐款或提供義務勞務者，被告係履行檢
      察官之緩起訴處分命令，此等命令名義上雖非刑罰，但仍
      是一種特殊的處遇措施，造成被告之財產減少或義務增加
      ，性質上亦屬干預人民自由之處分，與刑事制裁無異，實
      質上為刑事處罰；僅因檢察官採取緩起訴處分之替代性刑
      事處遇手段，未將該案逕行起訴或聲請簡易判決處刑，致
      其後適用之刑事訴訟程序有所區別，然觀諸受處分人負有
      包括支付一定金額予檢察官指定機構在內之義務觀察，其
      如未在上開指定期間內確實履行義務，依刑事訴訟法第25
      3 條之31項第3 款規定，受處分人將遭受撤銷緩起訴處分
      之不利益；反之，倘其確實遵守並履行各項緩起訴條件，
      除非合於刑事訴訟法第260 條所定情形之一，否則即無再
      就同一案件遭受刑事訴追之虞；從而，受處分人所提供之
      義務勞務，主觀上亦具有強制性、懲罰性，係經由緩起訴
      處分條件之履行使其免於遭檢察官發動起訴程序，仍具有
      替代刑罰之效果，廣義而言，應屬前揭所稱之「實質刑事
      法律處罰」，而有行政罰法第26條第1 項「一事不二罰」
      規定之適用。
    3.依上揭說明，本件酒後駕車之事實，既經檢察官為緩起訴
      處分，命異議人向公益團體捐款者，而異議人亦於緩起訴
      期間內履行上開事項，即已實質上受有刑事處罰，自不得
      就同一酒後駕車之事實再為行政裁罰；惟監理機關雖不得
      再為行政裁罰，然若行為人所支付之緩起訴處分金，未達
      道路交通管理處罰條例第92條第3 項所訂最低罰鍰基準規
      定者（依違反道路交通管理事件統一裁罰基準表之規定，
      駕駛人違反處罰條例第35條第1 項第1 款之規定，其吐氣
      所含酒精濃度超過每公升0.55毫克以上者，小型車之最低
      罰鍰為4 萬9500元），依該條例第35條第8 項之規定，即
      須補繳不足最低罰鍰之部分，始為適法。如一方面認為行
      為人依檢察官緩起訴處分命令而為金錢給付，與受刑事處
      罰無異，依行政罰法第26條之規定，監理機關不得再行裁
      罰；一方面卻又認為該等金錢給付不屬於道路交通管理處
      罰條例第35條第8 項所定罰金，無需依該項規定補繳不足
      最低罰鍰部分之差額，理由顯有矛盾；且若緩起訴捐款金
      額低於最低罰鍰金額，亦有失公平（臺灣高等法院暨所屬
      法院97年度法律座談會刑事類提案第39號研討結果參照）
      。
    4.查本件異議人依上開緩起訴處分命令，向中華福利聯合勸
      募協會捐款3 萬元，該捐款解釋上屬道路交通管理處罰條
      例第35條第8 項所規定之罰金，監理機關雖不得再為行政
      裁罰，惟因異議人本案所支付之緩起訴處分金僅3 萬元，
      未達道路交通管理處罰條例第92條第3 項、違反道路交通
      管理事件統一裁罰基準表所訂最低罰鍰4 萬9500元，揆諸
      上揭說明，即應補納不足最低罰鍰之差額部分，即1 萬95
      00元（計算式：49500元－30000元＝19500元）。
  (三)原處分關於吊扣駕駛執照部分：
    異議人因違反道路交通管理處罰條例第35條第1 項第1 款規
    定，本應受吊扣小型車普通駕駛執照1 年之處分，惟因其小
    型車普通駕駛執照業經註銷，係無駕駛執照駕車，依道路交
    通管理處罰條例第67條第6 項規定，應在所規定最長吊扣期
    間內即1 年之期間內，禁止其考領小型車普通駕駛執照。原
    處分疏未審酌異議人無小型車駕駛執照，已自無從依據道路
    交通管理處罰條例第35條第1 項第1 款規定對異議人為吊扣
    小型車普通駕駛執照之處分，仍裁處吊扣駕駛執照12個月之
    處罰，尚有未洽。
  (四)末查，原處分裁處異議人施以道安講習部分，係屬行政罰法
    第26條但書所稱之「其他種類行政罰」，與刑事處罰無涉，
    原處分機關自得再予裁罰，附此說明。
五、綜上，原處分既有上述於法未洽之處，自應由本院將原處分
    撤銷，並諭知如主文第2 項所示之處罰，以期適法。
六、據上論斷，應依道路交通管理處罰條例第87條第2 項前段、
    道路交通案件處理辦法第20條前段，裁定如主文。
中    華    民    國    99    年    9     月    21    日
                  交通法庭  法  官  楊舒嵐
以上正本證明與原本無異。
如不服本裁定，應於裁定送達後五日內向本院提出抗告狀(須附
抗告狀繕本 )。
中    華    民    國    99    年    9     月    21    日
                            書記官  陳如玲

司法院資訊處製作；財團法人民間司法改革基金會備份。
